---
title: "islfd"
output: ioslides_presentation
---

## Plan

- R Programming
- Probabilidad y Estadística (crash course)
- Aprendizaje Estadístico
- Ejemplo práctico

## R Programming

- Propósito y Task Views
- Instalación de paquetes
- Ayuda
- Tipos de datos
- Tipos de objeto
- Operaciones básicas
- Estructuras de control
- Vectorización, funciones anónimas
- Paquetes útiles
- Graficación: ggplot2

## Propósito y Task Views

R es un lenguaje creado para hacer cómputo estadístico y graficación. Ha sido
ampliamente adoptado y extendido por miembros de la comunidad científica, y tiene
performance comparable a MATLAB o GNU Octave en cuanto a cómputo con matrices.

La más grande ventaja de R es el acceso a cientos de paquetes a través del 
[CRAN](https://cran.r-project.org/), con mirrors alrededor del mundo. El CRAN 
define y mantiene Task Views, listas de paquetes con un propósito en común. 
También mantiene versiones binarias de muchos paquetes para Windows y OS X.

## Algunas Task Views

- Bayesian Inference
- Clinical Trial Design, Monitoring and Analysis
- Econometrics
- Analysis of Ecological and Environmental Data
- Empirical Finance
- Statistical Genetics
- Natural Language Processing
- Machine Learning & Statistical Learning
- Analysis of Spatial Data
- Graphical Models

[Full list](https://cran.r-project.org/web/views/)

## Instalación de paquetes
Para instalar paquetes del CRAN
```{r, eval=FALSE}
install.packages("dplyr")
install.packages("file:///tmp/dplyr.tgz", repos=NULL)
```

Si no hay una versión binaria disponible, `install.packages` compilará las fuentes
indicadas, también se encarga de resolver dependencias de paquetes.

Para instalar todos los paquetes en un task view
```{r, eval=FALSE}
install.packages("ctv")
library("ctv")
install.views("NaturalLanguageProcessing")
```


## Instalación de paquetes
El paquete `devtools` nos permite instalar un paquete directamente desde su
fuente en github, bitbucket, svn, etc.

```{r, eval=FALSE}
install.packages("devtools")
library("devtools")
install_github("hadley/ggplot2")
```

El IDE RStudio ofrece una manera sencilla de realizar estas instalaciones, además
de ofrecer integración con `packrat`, un paquete que permite aislar el ambiente
de R usando una biblioteca privada de paquetes (similar a `virtualenv`).

## Ayuda

R ofrece una manera de acceder a la documentación de una función a través de 
`?`. Es común que las funciones que un paquete expone estén documentadas, así como
encontrar documentación de un paquete en general

```{r, eval=F}
?library
?devtools
```

También podemos obtener ayuda acerca de un operador

```{r, eval=F}
?`+`
```

## Ayuda

Además, algunos paquetes con funcionalidad compleja ofrecen vignettes,
con quickstarts o tutoriales acerca de su uso

```{r, eval=F}
vignette(package = "dplyr")
vignette("databases", package = "dplyr")
```

Si todo lo demás falla, existe una comunidad activa en [stack overflow](http://stackoverflow.com/tags/r)
para todo lo relacionado con R como lenguaje, así como [cross validated](http://stats.stackexchange.com/) para 
todas las preguntas de índole estadística.

## Tipos de datos

Existen 6 tipos de datos "atómicos" en R

```{r}
class(TRUE)
class(42)
class(42L)
```

## Tipos de datos

Existen 6 tipos de datos "atómicos" en R

```{r}
class(4 + 2i)
class("42")
class(charToRaw("B"))
```

## Tipos de datos

Adicionalmente, un factor puede ser usado para expresar variables categóricas.
Un factor puede ser ordenado.

```{r}
class(factor(1))
```

## Tipos de datos

`NULL` representa al objeto nulo. Indica que un valor o función no está definida

```{r}
is.null(NULL)
is.null(NA)
1 == NULL
```

## Tipos de datos

`NA` representa datos faltantes, es una constante de longitud 1. `NA` puede ser
cualquier tipo de dato excepto `raw`. `NA` no es `NULL`, y existen comportamientos
predefinidos para lidiar con datos faltantes.

```{r, error = T}
NA + 1
sum(c(1, 2, 3, NA), na.rm = TRUE)
na.fail(c(1, 2, 3, NA))
```

## Tipos de objeto

Existen muchos tipos de objeto en R, y dos maneras comunes de definir tipos de
objeto (clases S3 y S4). Sin embargo, los tipos más comunes son vectores, listas, 
matrices y data frames.

No existe el tipo de objeto "escalar" en R, el dato atómico es el vector.
```{r}
length(1)
```

## Vectores

Un vector sólo puede contener un tipo de dato. Si un elemento de otro tipo se
concatena a un vector, el vector resultante es del tipo más general. La manera
más fácil de construir vectores es a través de `c`

```{r}
c(TRUE, FALSE)
c(TRUE, FALSE, 2)
c(TRUE, FALSE, 2, "")
```

## Vectores

Se puede acceder de manera posicional a los elementos de un vector
```{r}
v <- 10:13
v[[1]]
v[c(1:2)]
```

## Vectores

Los elementos de un vector pueden ser nombrados y también accedidos de ese modo
```{r}
names(v) <- c("uno", "dos", "tres")
v[["uno"]]
```

## Listas

Una lista puede contener cualquier tipo de objeto y combinar distintos tipos
de datos.
```{r}
l <- list(1, TRUE, "...")
l
```

## Listas

Al igual que un vector, se puede acceder de manera posicional o a través de 
nombre. A diferencia de un vector, se puede acceder usando el operador `$`
```{r}
names(l) <- c("uno", "true", "ellipsis")
l$uno
```

## Listas

Se pueden borrar elementos de una lista refiriendolos a `NULL`
```{r}
l$true <- NULL
l
```

## Matrices

Una matriz es como un vector, aunque con dos dimensiones. Las matrices se llenan
y se despliegan en orden de columnas.
```{r}
m <- matrix(c(1,2,3,4), nrow = 2)
m
m[1, 2]
```
Al igual que un vector, sólo pueden contener un tipo de dato

## Matrices

Las columnas y las filas se pueden nombrar por separado
```{r}
colnames(m) <- c("col1", "col2")
rownames(m) <- c("row1", "row2")
m
m["row1", "col1"]
```

## Matrices
`dim`, `nrow` y `ncol` nos dan las dimensiones de una matriz
```{r}
dim(m)
nrow(m)
ncol(m)
```

## Data Frames

Un data frame es una colección de variables, que se comporta como matriz
o como lista de columnas, según la función que se le aplique.
```{r}
df <- data.frame(col1 = c(1,2), col2 = c("tres","cuatro"))
df
```
Un data frame puede contener distintos tipos de datos

## Data Frames
```{r}
dim(df)
df$col1
names(df)
```

## Factores
Un tipo de objeto adicional es el factor, que sirve para representar variables
categóricas, ordenadas o no
```{r}
f <- factor(c("A veces", "Siempre", "A veces", "Nunca"), 
            levels = c("Nunca", "A veces", "Siempre"))
f
as.ordered(f)
```

## Factores
```{r}
nms <- c("John", "Paul", "George", "Ringo")
df <- data.frame(nombre=nms, sexo=f, stringsAsFactors = F)
df
summary(df)
```

## Operaciones básicas
```{r}
7 + 2
7 - 2
7 * 2
```

## Operaciones básicas
```{r}
7 / 2
7 %% 2
7 %/% 2
```

## Operaciones básicas
```{r}
7 / 2
7 ^ 2
7 ** 2
```

## Operaciones básicas
```{r}
7 %/% 2
7 %% 2
```

## Operaciones básicas
```{r}
TRUE & FALSE
TRUE | FALSE
!TRUE
```

## Operaciones básicas
Todas estas operaciones se pueden aplicar a vectores, y se aplicarán componente
a componente, repitiendo el vector más pequeño como sea necesario
```{r}
c(1, 2) + c(3, 0)
c(2, 1) * c(2, 2)
c(1, 2, 3, 4) ^ c(2, 3)
```

## Operaciones básicas
Todos los operadores en R son funciones. Esto permite extender los operadores
añadiendo comportamiento para objetos específicos.
```{r}
1 + 1
`+`(1, 1)
```

## Operaciones básicas
De hecho, todo lo que pasa en R es una llamada a una función
```{r}
v[[1]]
`[[`(v, 1)
`<-`(`[`(m, 1, 1), 0)
m[1, 1]
```

## Estructuras de control
`if`, `else`, `for`, `while`, `break`, `next` funcionan como en otros
lenguajes.
```{r}
for(i in 1:5) {
  if(i < 3) {
    print(i)
  } else {
    print(6 - i)
  }
}
```

## Scope léxico
R usa un scope léxico, como la mayoría de los lenguajes modernos. La evaluación
y asignación de nombres depende del lugar donde el código está escrito, no donde
es evaluado.

```{r}
x <- 3
add.x <- function(y) {
  y + x
}
add.x(1)
```

## Scope léxico
```{r}

```

## Probabilidad y Estadística

- Distribución de probabilidad
- La distribución normal
- Ley de los grandes números. Implicaciones
- Teorema central de límite. Implicaciones
- Conclusiones de Teoría de la Decisión
- Estimación de parámetros
- Modelo líneal
- Valores p, R^2
- Interpretaciones de la teoría
- Ejemplos de distribuciones
- Data Science vs Estadística

## Aprendizaje Estadístico

- El problema de aprendizaje supervisado
- Error = Sesgo + Varianza. Tradeoff
- Overfitting y la maldición de la dimensionalidad
- KISS: Model Edition
- Medición del error (sesgo + varianza)
- Cross Validation. Bootstrap. Out of bag
- Regresión. Métricas de error
- Clasificación. Métricas de error
- Modelos lineales generalizados
- Lasso, ridge, glmnet
- Árboles de decisión. Random Forests
- Máquinas de soporte vectorial




This is an R Markdown presentation. Markdown is a simple formatting syntax for authoring HTML, PDF, and MS Word documents. For more details on using R Markdown see <http://rmarkdown.rstudio.com>.

When you click the **Knit** button a document will be generated that includes both content as well as the output of any embedded R code chunks within the document.

## Slide with Bullets

- Bullet 1
- Bullet 2
- Bullet 3

## Slide with R Code and Output

```{r}
summary(cars)
```

## Slide with Plot

```{r, echo=FALSE}
plot(cars)
```

